【裁判字號】    99,上訴,1433
【裁判日期】    991019
【裁判案由】    毒品危害防制條例
【裁判全文】
臺灣高等法院高雄分院刑事判決        99年度上訴字第1433號
上  訴  人
即  被  告  甲○○○
選任辯護人  陳正男律師
上  訴  人
即  被  告  乙○○
選任辯護人  周君強律師
上列上訴人因毒品危害防制條例案件，不服臺灣高雄地方法院99
年度訴字第655 號中華民國99年7 月29日第一審判決（起訴案號
：臺灣高雄地方法院檢察署99年度偵字第2126號），提起上訴，
本院判決如下：
     主  文
原判決關於甲○○○販賣第二級毒品及乙○○販賣第二級毒品未
遂等部分，均撤銷。
甲○○○販賣第二級毒品，處有期徒刑柒年陸月。未扣案之販賣
第二級毒品所得新臺幣肆佰元沒收，如全部或一部不能沒收時，
以其財產抵償之。
乙○○被訴販賣第二級毒品部分，無罪。
     事  實
一、甲○○○明知甲基安非他命係毒品危害防制條例第2 條第2
    項第2 款所列之第二級毒品（起訴書誤載為第一級毒品海洛
    因，業經原審公訴檢察官當庭更正），未經許可不得販賣，
    竟基於意圖營利販賣第二級毒品甲基安非他命之犯意，於民
    國98年12月28日上午7 時許，在其位於高雄縣林園鄉○○村
    ○○路83巷24號之4 住處，以新臺幣（下同）400 元之價格
    ，販賣等值數量之甲基安非他1 包予李政翰，嗣於98年12月
    31日14時30分許，李政翰於高雄縣林園鄉○○路48號前為警
    查獲，並扣押其持有之1 小包甲基安非他命（驗後淨重0.08
    7 公克，係其上述向甲○○○購買供己施用所剩），經警詢
    問上述扣押之甲基安非他命來源，李政翰則供述上情，警方
    因而於99年1 月8 日10時10分許，持法院搜索票於甲○○○
    上址住處查獲甲○○○，惟甲○○○上述販賣甲基安非他命
    所得之400 元並未扣案。
二、案經高雄市政府警察局前鎮分局移送臺灣高雄地方法院檢察
    署檢察官偵查起訴。
     理  由
一、證據能力：
(一)、證人李政翰、許家源於警詢之陳述，關於被告甲○○○、乙
    ○○各如何販賣第二級毒品甲基安非他命之犯罪情節部分，
    因與其等嗣於原審證述不符，而其等先前之警詢陳述係於遭
    查獲當日所為，對於案情之記憶自然較為深刻，且對於案情
    敘述較少出於對於被告2 人涉案之顧慮，足認上開證人於警
    詢時受外力、人情等干擾程度較低，又無其他證據可認有何
    非出於自由意志陳述之情形，且本院就上開證人於警詢陳述
    當時之原因、過程、內容、功能等外在環境加以觀察，足認
    上開證人警詢陳述係出於真意之信用性獲得確切保障，而有
    可信之特別情況，且為證明被告2 人犯罪事實之存否所必要
    ，依刑事訴訟法第159 條之2 規定，均認有證據能力。
(二)、證人李政翰於偵查中以另案被告身分所為陳述，因其陳述當
    時之身分既非證人，即與「依法應具結」之要件不合，縱未
    命其具結，純屬檢察官調查證據職權之適法行使，當無違法
    可言。又上開證人已於原審到庭接受詰問，足認業已保障被
    告甲○○○之詰問權，而上開證人於偵查中非以證人身分而
    未具結之陳述筆錄，尚無證據證明有何顯有不可信之情況，
    則上開證人於偵查中所為陳述，認有證據能力（最高法院96
    年度台上字第3527號判決要旨足參）。
(三)、證人許家源於偵查中經具結之陳述，並未曾提及檢察官在偵
    查時有不法取供之情形，且亦無證據足以證明證人上開陳述
    有顯不可信之情況，又上開證人於原審復已到庭接受詰問，
    足可認定業已保障被告乙○○詰問權，依刑事訴訟法第159
    條之1 第2 項規定，自得為證據。
(四)、後述引用之其他卷附書證，而屬於書面之傳聞證據部分，因
    檢察官、被告2 人、辯護人於本院審理調查上開書證予以提
    示並告以要旨時，由檢察官、被告2 人、辯護人表示意見，
    當事人、辯護人已知此等書證乃傳聞證據，而就此證據能力
    均表示無意見，亦未聲明異議，即視為同意作為證據，且本
    院審酌該書證作成時之客觀情狀，並無證據證明此等書證有
    何遭變造或偽造情事，認為以之作為本件論証之證據，均與
    待證事實具有關聯性，作為本案之證據亦屬適當，依刑事訴
    訟法第159 條之5 第1 項規定，均認得為證據。
二、撤銷改判有罪部分（被告甲○○○部分）
(一)、訊據上訴人即被告甲○○○固坦承有於上開時、地交付價值
    400 元之甲基安非他命1 包予李政翰一節，惟否認上開販賣
    第二級毒品甲基安非他命犯行，辯稱：該甲基安非他命係伊
    與李政翰各出400 元，由伊騎機車搭載李政翰去林園鄉某遊
    藝場向「阿弟」買甲基安非他命，攜回伊住處後再分一半甲
    基安非他命交予李政翰，並非係伊將1 包甲基安非他命以40
    0 元販賣給李政翰。若伊係毒販，為何警方在伊住處搜索時
    ，卻未查獲任何毒品云云。經查：
 1、被告甲○○○於上開時、地以400 元之價格，販賣等值之甲
    基安非他命1 包予李政翰，李政翰嗣於98年12月31日14時30
    分許，於高雄縣林園鄉○○路48號前為警查獲，並扣押其持
    有之1 小包甲基安非他命（驗後淨重0. 087公克，係其上述
    向甲○○○購買供己施用所剩），經警詢問上述扣押之甲基
    安非他命來源，李政翰則供述上情，警方因而於99年1 月8
    日10時10分許，持法院搜索票於甲○○○上址住處查獲甲○
    ○○等事實，業據證人李政翰於98年12月31日（警詢筆錄記
    載之詢問日期，誤繕為「28日」）警詢中陳明：伊於98年12
    月28日14時30分許，在高雄縣林園鄉○○村○○路48號前，
    遭警方查獲之甲基安非他命1 包，係伊於當日（28日）7 時
    許在高雄縣林園鄉○○村○○路83巷24號之4 ，以400 元向
    其鄰居「秀枝」即甲○○○（指認警卷所附照片）所購得等
    語（見偵卷第37-39 頁），且證人李政翰於同日（31日）經
    警以其施用毒品案件移送檢察官偵查，經檢察官以被告身分
    訊問時亦稱：扣案毒品（甲基安非他命）係98年12月28日上
    午，直接到林園鄉○○村○○路「秀枝」住處，向其以400
    元購買買來當天上午在伊住處施用，剩餘部分於伊要外出購
    買吸毒工具時遭警查獲等語明確（見偵卷第158-159 頁），
    而證人李政翰因上開施用甲基安非他命，而於上開時、地為
    警查獲，並扣押其持有之1 小包甲基安非他命（驗後淨重0.
    087 公克，係其上述向甲○○○購買供己施用所剩）所犯毒
    品案件，亦經原審另案判決確定，有原審法院99年度審簡字
    第878 號刑事判決（見偵卷第156-157 頁）可證，復佐以被
    告亦不否認有於上開時、地交付400 元之甲基安非他命1 包
    予李政翰等情，是證人李政翰於上開警、偵所述應合於事實
    而可採，應無設詞誣陷被告之情。
 2、證人李政翰嗣於原審審理時雖翻異前詞，改證：「上開時、
    地由甲○○○所交付之甲基安非他命1 包，係伊與甲○○○
    各出400 元，由甲○○○騎機車載伊去林園鄉某遊藝場買的
    ，攜回甲○○○住處後再分一半甲基安非他命交伊，並非甲
    ○○○將1 包甲基安非他命以400 元賣給伊」云云（見原審
    卷第94頁反面-98 頁），然就被告甲○○○與證人李政翰係
    如何前往購買甲基安非他命一節，被告甲○○○於原審審理
    供稱：其與李政翰各出資400 元，由其1 人「單獨」騎機車
    至林園遊戲場向「阿弟仔」購買上開甲基安非他命後，再至
    其住處樓下與李政翰平分云云（見原審卷第97頁正、反面）
    ，然證人李政翰於原審審理時卻證稱：由甲○○○騎機車「
    載」伊到林園遊戲場購買毒品，伊當時在外面等，買完後回
    到甲○○○家平分毒品（見原審卷第96頁反面至第97頁正面
    ）云云，是本件倘確有上述被告甲○○○與李政翰合資購買
    甲基安非他命情事，為何就「如何前往購買甲基安非他命」
    之攸關合資購毒重要待證事項，其二人卻供證不一，足徵被
    告甲○○○於原審所供及證人李政翰於原審所證，難認核與
    事實相符，雖被告甲○○○於本院改口辯稱「係由伊騎機車
    搭載李政翰去林園鄉某遊藝場前往買甲基安非他命，之前所
    述係伊記憶錯誤」云云，然此情無非配合證人李政翰於原審
    之上開證詞所為，亦無可取。是證人李政翰於原審所證上情
    ，自無從採為對被告甲○○○有利之認定。
 3、第二級毒品甲基安非他命之非法交易向為政府查禁森嚴且重
    罰不寬貸之行為，為一般民眾普遍認知之事，倘非有利可圖
    ，被告甲○○○絕無平白甘冒被查緝重罰之高度風險，而販
    賣毒品之理，是其販入之價格當較其出售之價格為低，而有
    從中賺取買賣價差牟利之意圖及事實，應屬合理認定。又販
    賣甲基安非他命係違法行為，非可公然為之，亦無公定價格
    ，容易分裝並增減份量，而每次買賣之價量，可能隨時依雙
    方關係深淺、資力、需求量及對行情之認知、來源是否充裕
    、販賣者是否渴求資金、查緝是否嚴緊、購買者被查獲時供
    述購買對象之可能風險之評估等，因而異其標準，並機動調
    整，非可一概論之，是販賣甲基安非他命之利得除被告坦承
    犯行或價量俱臻明確外，委難察得其交易實情，然販賣者從
    價差或量差中牟利之方式雖異，惟其販賣行為在意圖營利則
    屬同一；從而，舉凡有償交易，除足以反證其確係另基於某
    種非圖利本意之關係外，通常尚難因無法查悉其販入價格，
    做為是否高價賣出之比較，諉以無營利之意思而阻卻販賣犯
    行之追訴。足徵被告被告甲○○○主觀上確有賺取價差以為
    營利之不法意圖。
 4、被告甲○○○既坦認其有施用甲基安非他命等語（見本院卷
    第69頁正面、87頁反面），則其自屬明知甲基安非他命係毒
    品危害防制條例第2 條第2 項第2 款所列之第二級毒品，未
    經許可不得販賣，又其於99年1 月8 日10時10分許，遭警持
    原審法院搜索票於其住處未扣得任何毒品之事實，固有高雄
    市政府警察局前鎮分局搜索、扣押筆錄、扣押物品收據、扣
    押物品目錄表、原審法院搜索票（見偵卷第51-60 頁），然
    此部分之事證，僅能佐認被告於遭搜索當時並無持有毒品之
    情，不能以此反證被告即無上開販賣第二級毒品犯行，附此
    敘明。
 5、綜上所述，被告甲○○○所辯上情，不足採信。本件事證明
    確，被告販賣第二級毒品犯行，堪以認定。
(二)、核被告甲○○○所為，係犯毒品危害防制條例第4 條第2 項
    之販賣第二級毒品罪；其持有第二級毒品低度行為，為販賣
    第二級毒品重度行為所吸收，不另論罪。至於起訴書之起訴
    事實誤載第一級毒品海洛因，及起訴法條亦隨之誤植，均經
    原審公訴檢察官當庭更正（見原審卷第34頁、58頁反面、93
    頁反面）；又公訴人起訴所認此犯行之共犯尚有乙○○部分
    ，亦經原審判決無罪確定，均附此敘明。
(三)、原判決據以論處被告甲○○○罪刑，固非無見；惟查：
 1、檢察官起訴及原審認定被告甲○○○販賣第二級毒品之事實
    ，均係「98年12月28日上午7 時許」，則原判決理由欄引用
    「證人李政翰於警詢所稱：伊於98年11月初開始向被告甲○
    ○○購買甲基安非他命，次數超過10次」等語，即有事實認
    定與理由採認未符之處，自有未洽。
 2、原判決引用證人李政翰於於偵查中經檢察官以被告身分訊問
    時供述，作為認定被告甲○○○販賣第二級毒品犯行之不利
    依據，則原判決就此部分被告以外之人於審判外之陳述，如
    何具有證據能力一節，漏未論述，亦有未妥。
(四)、被告甲○○○上訴，仍執前詞否認犯罪，為無理由；惟原判
    決既有上述可議，自應由本院將原判決關於被告販賣第二級
    毒品部分撤銷改判。審酌被告意圖營個人私利，竟為上開販
    賣第二級毒品犯行，嚴重助長毒品氾濫，危害社會治安及國
    民健康，犯後否認之態度，惟念及被告販賣甲基安非他命之
    數量、所得非鉅，及被告係屬國小畢業之智識程度（見偵卷
    第4 頁）等一切情狀，量處如主文第2 項所示之刑。末查被
    告販賣第二級毒品所得400 元，雖未扣案，但仍應依毒品危
    害防制條例第19條第1 項規定，併予宣告沒收，如全部或一
    部不能沒收時，以被告財產抵償之。至於證人李政翰為警查
    扣其持有之1 小包甲基安非他命（驗後淨重0.087 公克），
    雖屬其上述向被告購買供己施用所剩），業經原審另於李政
    翰所犯上開毒品案件中宣告沒收銷燬在卷（見偵卷第156-15
    7 頁）），附此敘明。
(五)、被告甲○○○被訴與乙○○共犯後述理由欄三之販賣第二級
    毒品部分，業經原審判決無罪確定，自不另論，附此敘明。
三、撤銷改判無罪部分（被告乙○○部分）
(一)、公訴意旨略以：被告乙○○明知甲基安非他命係毒品危害防
    制條例第2 條第2 項第2 款所列之第二級毒品（起訴書誤載
    為第一級毒品海洛因，業經原審公訴檢察官當庭更正），未
    經許可不得販賣，竟基於販賣第二級毒品甲基安非他命之犯
    意（甲○○○被訴其為此部分罪嫌之共犯，業據原審判決無
    罪確定），於98年12月28日下午2 時許，經許家源以所持用
    0000000000行動電話門號與乙○○持用0000000000行動電話
    門號聯絡後，在高雄縣林園鄉○○村○○路83巷24號之4 住
    處，以2000元之代價販賣數量不詳之第二級毒品甲基安非他
    命1 包予許家源，並由乙○○交付之。嗣於99年1 月8 日下
    午1 時許，為警持搜索票前往乙○○前開住處搜索而查獲，
    並扣得乙○○持用之0000000000行動電話門號手機（含SIM
    卡）1 支，因認被告乙○○涉犯毒品危害防制條例第4 條第
    2 項之販賣第二級毒品罪嫌（起訴書誤載為同條例第4 條第
    1 項之販賣第一級毒品罪嫌，業經原審公訴檢察官當庭更正
    ）等語。
(二)、按犯罪事實應依證據認定之，無證據不得認定犯罪事實；又
    不能證明被告犯罪者，應諭知無罪之判決，刑事訴訟法第15
    4 條第2 項、第301 條第1 項分別定有明文；另按施用毒品
    者所稱其向某人買受毒品之指證，不得作為有罪判決之唯一
    證據，仍須調查其他必要之證據，以察其是否與事實相符，
    ，良以毒品買受者之指證，其憑信性於通常一般人已有所懷
    疑，尚難確信其為真實。況依毒品危害防制條例第17條之規
    定，其供出毒品來源而破獲者，復得減輕其刑，則其指證之
    真實性猶有疑慮，是施用毒品者之指證，其真實性有待其他
    必要證據加以補強。茲所謂必要之補強證據，固不以證明販
    賣毒品犯罪構成要件之全部事實為必要，但以與施用者之指
    證具有相當之關聯性為前提，其經與施用者之指證綜合判斷
    ，已達於通常一般人均不致有所懷疑，而得確信施用者之指
    證為真實者，始得為有罪之認定，此為無罪推定原則之必然
    推演（最高法院93年度台上字第6750號判決要旨足參）。
(三)、公訴人認上訴人即被告乙○○涉犯上開販賣第二級毒品罪嫌
    ，係以被告供承有於上開時、地收取許家源交付之2000元，
    及證人許家源於警、偵之證述，許家源持用之門號00000000
    00與被告持用之0000000000門號通聯紀錄，高雄市政府警察
    局前鎮分局搜索、扣押筆錄、扣押物品目錄表等情為據。然
    訊據被告雖坦承有於上開時地收受許家源所交付之2000元等
    情，惟否認有何上開被訴販賣第二級毒品甲基安非他命犯行
    ，辯稱：許家源交付之2000元，係為請其代購水果探望其住
    院之弟，並非許家源用以向其購買甲基安非他命之代價，伊
    亦無與許家源有何販賣甲基安非他命之合意等語。
(四)、經查：
 1、證人許家源於警、偵雖證稱：伊於98年12月28日下午2 時20
    分在林園鄉○○村○○路83巷口遭警方查獲伊持有之甲基安
    非他命1 包，雖非向乙○○所買得，但伊於當日有先以所持
    用0000000000行動電話門號撥打乙○○所持用0000000000行
    動電話門號聯絡購買甲基安非他命事宜後，當日下午2 時至
    乙○○住處交付2000元予乙○○，伊就先下樓等待，惟伊尚
    未拿到甲基安非他命，先回到車上拿玻璃吸食器準備上去吸
    食之前，即遭警方查獲等情（見偵卷第45-46 、128-129 頁
    ），然其嗣於原審審理時卻改口證述：伊居住於屏東，某日
    至林園巧遇伊小學同學乙○○並留其手機號碼，後來伊以上
    揭行動電話與乙○○聯絡，乙○○提及其弟「大頭」住院，
    因伊與「大頭」自小熟識，伊乃約乙○○要一起去林園醫院
    探望「大頭」，但伊於98年12月28日自屏東至林園乙○○住
    處與乙○○見面後，伊因臨時有事要回屏東，乃交付2000元
    予乙○○，要其代買水果去探視「大頭」，其後即在乙○○
    上開住處樓下遇到警方臨檢查到伊吸食安非他命之過濾器等
    物，警方要伊配合指證乙○○，否則要拖很晚才讓伊回去，
    伊才配合指證等語（見原審卷第59-62 頁），則證人許家源
    就關於「其於98年12月28日究竟有無與被告乙○○達成以20
    00元買賣甲基安非他命之合意」之重要待證事項，其所為上
    開證詞已有前後不一之瑕疵存在，自難僅憑證人許家源上開
    所陳被告販賣甲基安非他命之不利指證，遽為被告不利之認
    定。
 2、被告乙○○與證人許家源所持用之上開行動電話，於許家源
    遭警查獲前，雙方曾有多次之通話紀錄，及警方於被告住處
    搜索而扣得被告持用之0000000000行動電話門號手機（含SI
    M 卡）1 支等事實，固有卷附上開門號之通聯紀錄及高雄市
    政府警察局前鎮分局搜索、扣押筆錄、扣押物品目錄表可佐
    ，然此等通聯紀錄及查扣被告持用之上開手機，僅能證明被
    告與證人許家源曾以上開行動電話連絡之次數、通話時間等
    情，並無雙方行動電話之對話內容可供調查，是否存在足以
    證明證人許家源上開指訴被告販賣甲基安非他命之事實，自
    無從以此通聯紀錄作為不利於被告之認定。至於證人許家源
    於原審所證關於伊前往被告住處與被告見面後，卻因伊女友
    來電，而臨時有事要回屏東等語，縱依經驗法則或上開卷附
    通聯記錄，而與常情有所未合，但此部分仍屬證人許家源方
    面之說詞，即使不予採信，亦難僅依證人許家源於警、偵之
    片面陳述，遽認被告即有基於販賣甲基安非他命之犯意，而
    先收取證人許家源2000元之犯罪事實。
 3、警方於98年12月28日14時20分許，在被告乙○○住處附近巷
    口，查扣證人許家源所持有之甲基安非他命1 小包（毛重0.
    1 公克）一節，固經證人許家源於警、偵坦認在卷，然此部
    分事證僅能證明證人許家源有施用甲基安非他命之犯行，而
    上開為警查獲之甲基安非他命1 小包，證人許家源於警、偵
    即已供明並非當日（28日）所買等語在卷，則證人許家源前
    於警、偵雖陳其與被告有販賣甲基安非他命之合意云云，但
    於被告住處未能查扣任何有關涉及甲基安非他命之跡證，又
    無其他積極證據足以證明警方所查扣許家源持有之上開甲基
    安非他命1 小包，與公訴人起訴被告販賣甲基安非他命予許
    家源有何關聯，自不得以此部分所查扣之甲基安非他命1 小
    包，作為認定被告被訴販賣甲基安非他命予許家源之佐證。
    至於被告雖坦承「有於上開時、地，收取許家源交付之2000
    元」等語，然此部分供述與被告被訴「以2000元價格販賣甲
    基安非他命予許家源」之犯罪事實顯然有別，尚不得以被告
    此部分供述，遽認其有上開被訴販賣第二級毒品罪責。
(五)、綜上所述，證人許家源上開不利於被告乙○○之證詞，尚乏
    其他必要證據可供調查，以資補強審認是否與事實相符。又
    公訴人起訴所據上開各情，均難使本院形成被告成立上開被
    訴販賣第二級毒品犯罪之心證，其他又乏確切證據足以證明
    被告有何被訴上開販賣第二級毒品犯行，即屬不能證明被告
    犯有被訴上開犯罪。原判決未予詳查，遽認被告販賣第二級
    毒品未遂之刑責，自有未恰，應由本院將原判決關於被告乙
    ○○販賣第二級毒品未遂部分撤銷，改諭知被告乙○○無罪
    之判決。
(六)、被告乙○○被訴與甲○○○共犯上開理由欄二之販賣第二級
    毒品部分，業經原審判決無罪確定，自不另論，附此敘明。
據上論結，應依刑事訴訟法第369 條第1 項前段、第364 條、第
299 條第1 項前段、301 條第1 項前段，毒品危害防制條例第4
條第2 項、第19條第1 項，判決如主文。
本案經檢察官孫小玲到庭執行職務。
中    華    民    國    99    年    10    月    19    日
                  刑事第三庭    審判長法  官  莊崑山
                                      法  官  唐照明
                                      法  官  張意聰
以上正本證明與原本無異。
如不服本判決應於收受本判決後10日內向本院提出上訴書狀，其
未敘述上訴理由者，並得於提起上訴後10日內向本院補提理由書
狀（均須按他造當事人之人數附繕本）「切勿逕送上級法院」。
中    華    民    國    99    年    10    月    19    日
                                      書記官  陳金卿
附錄本判決論罪科刑法條：
毒品危害防制條例第4 條第2 項
製造、運輸、販賣第二級毒品者，處無期徒刑或7 年以上有期徒
刑，得併科新臺幣1 千萬元以下罰金。

司法院資訊處製作；財團法人民間司法改革基金會備份。
